臺灣高等法院刑事判決
109年度上訴字第2490號
上  訴  人  
即  被  告  王捷鋒


上列上訴人因違反毒品危害防制條例案件，不服臺灣新北地方法
院109年度審訴字第181號，中華民國109年3月30日第一審判決（
起訴案號：臺灣新北地方檢察署108年度毒偵字第5780號），提
起上訴，本院判決如下：
    主  文
原判決撤銷。
本件公訴不受理。
    理  由
一、公訴意旨略以：上訴人即被告甲○○（下稱被告）前於民國87
    年間，因施用毒品案件，經臺灣板橋地方法院（現更名為臺
    灣新北地方法院，下稱新北地院）裁定送觀察、勒戒後，認
    無繼續施用毒品傾向釋放出所，並經檢察官以87年度偵字第
    22979號為不起訴處分確定。於前開觀察、勒戒執行完畢釋
    放後5年內之88年間，因施用毒品案件，經新北地院以88年
    度毒聲字第6048號裁定送觀察、勒戒後，認有繼續施用毒品
    傾向，復經新北地院裁定令入戒治處所施以強制戒治，嗣於
    89年5月12日停止戒治出所，所餘戒治期間付保護管束，於8
    9年12月15日保護管束期滿未經撤銷停止戒治，視為執行完
    畢，該次犯行並經新北地院以90年度易緝字第220號判決判
    處有期徒刑6月確定。再於90年間因施用毒品案件，經新北
    地院裁定令入戒治處所施以強制戒治，該次犯行並經新北地
    院以90年度訴字第1056號判決判處有期徒刑1年2月確定。另
    因施用第二級毒品，經新北地院以102年度簡字第7488號判
    決判處有期徒刑6月確定，於104年9月22日執行完畢。又因
    施用第一、二級毒品案件，經新北地院以104年度審訴字第7
    58號判決判處有期徒刑1年2月，上訴後，經本院以104年度
    上訴字第1931號判決駁回上訴，再上訴後，經最高法院以10
    4年度台上字第3448號判決駁回上訴確定；再因施用毒品案
    件，經新北地院以105年度審易字第3877號判決判處有期徒
    刑6月確定，接續前揭有期徒刑1年2月執行，於107年2月26
    日縮短刑期執行完畢。詎其仍不知悔改，復基於施用第一級
    、第二級毒品之犯意，於108年7月29日某時，在新北市○○區
    ○○路0段000號住處內，以將第一級毒品海洛因粉末及第二級
    毒品甲基安非他命粉末放入燈泡內，用火燒烤吸食其所產生
    煙霧之方式，同時施用第一級毒品海洛因及第二級毒品甲基
    安非他命1次，因認被告涉犯毒品危害防制條例第10條第1項
    、第2項之施用第一、二級毒品罪嫌云云。
二、按起訴之程式違背規定者，應諭知不受理之判決，並得不經
    言詞辯論為之，刑事訴訟法第303條第1款、第307條分別定
    有明文。而施用第一、二級毒品為犯罪行為，毒品危害防制
    條例第10條設有處罰規定。故施用第一、二級毒品者，本應
    科以刑罰。惟基於刑事政策，對合於一定條件之施用者，則
    依同條例第20條之規定，施以觀察、勒戒及強制戒治之保安
    處分。又民國109年1月15日修正公布、同年7月15日施行之
    毒品危害防制條例第20條第3項規定，犯第10條之罪於觀察
    、勒戒或強制戒治執行完畢釋放後，3年後始再犯者，不論
    其行為係在新法施行生效前或施行生效後所為（同條例第35
    條之1第1、2款參照），均應適用同條第1、2項（即應先觀
    察勒戒或強制戒治）之規定，其修法理由謂：施用毒品者具
    「病患性犯人」之特質，並參諸世界各國之醫療經驗及醫學
    界之共識，咸認施用毒品成癮者，其心癮甚難戒除，如觀察
    、勒戒或強制戒治執行完畢釋放後，3年後始再有施用第一
    級、第二級毒品之行為者，足見其有戒除毒癮之可能，宜再
    採以觀察、勒戒方式戒除其身癮及以強制戒治方式戒除其心
    癮之措施，為能放寬觀察、勒戒或強制戒治制度之適用時機
    ，以協助施用者戒除毒癮，爰修正第3項。同條例第23條第2
    項亦配合修正為「觀察、勒戒或強制戒治執行完畢釋放後，
     3年內再犯第10條之罪者，檢察官或少年法院（地方法院少
    年法庭）應依法追訴或裁定交付審理。」可知本次修法對於
    施用毒品者施以觀察勒戒、強制戒治，或依法追訴（或裁定
    交付審理）之適用範圍，係確立初犯為具「病患性犯人」之
    特質應先經一完整之醫療處置，3年內再犯者應依法追訴（
    或裁定交付審理），3年後再犯則裁定觀察勒戒，殆無疑義
    。但對於3犯以上距最近1次觀察勒戒或強制戒治執行完畢釋
    放後，逾3年者，究應適用同條例第20條第3項或第23條第2
    項處理，本次修法未明確規定，惟基於罪刑法定之明確性原
    則、法文之文義解釋，參諸觀察勒戒等治療處置，乃結合醫
    師、觀護人、社工心理諮商等不同領域之專業人員參與之保
    安處分措施，目的除在戒除施用毒品者身癮、心癮之措施外
    ，並企圖重新塑造生活紀律，改變其病態行為，與刑罰之執
    行並不相同，無法以刑罰補充或替代上開醫療處置之特性。
    從而，3犯以上如距最近1次觀察、勒戒或強制戒治執行完畢
    釋放後，已逾3年者，其間縱經判刑、執行，究與觀察勒戒
    或強制戒治已經完整之治療療程不同，無法補充或替代上開
    之醫療處置，均應再予觀察勒戒之機會，方為適法；又毒品
    危害防制條例第20條第3項及第23條第2項所謂「3年後（內
    ）再犯」，應跳脫以往窠臼，以「3年」為期，建立「定期
    治療」之模式。其規定中所謂「3年後再犯」，只要本次再
    犯（不論修正施行前、後）距最近1次觀察、勒戒或強制戒
    治執行完畢釋放，已逾3年者，即該當之，不因其間有無犯
    第10條之罪經起訴、判刑或執行而受影響。（最高法院109
    年度台上字第3240號判決意旨、刑事大法庭109年度台上大
    字第3826號裁定意旨參照）。是依新法之規定，被告施用毒
    品犯行係於最近一次觀察、勒戒或強制戒治執行完畢後3年
    後再犯者，應先經觀察、勒戒，則檢察官若未將被告先送勒
    戒處所觀察、勒戒，而逕行起訴或聲請簡易判決處刑，其起
    訴程序顯係違背規定，法院自應諭知不受理之判決。
三、經查：被告前因施用毒品案件，經原審法院以87年度毒聲字
    第2618號裁定送觀察、勒戒後，認無繼續施用毒品傾向釋放
    出所，並經新北地檢署檢察官以87年度偵字第22979號為不
    起訴處分確定，復因施用毒品案件，經原審法院以88年度毒
    聲字第6048號裁定送觀察、勒戒後，認有繼續施用毒品傾向
    ，再經原審法院裁定令入戒治處所施以強制戒治，嗣由原審
    法院裁定停止戒治，於89年5月12日釋放出所，所餘戒治期
    間付保護管束，迄89年12月15日保護管束期滿未經撤銷視為
    執行完畢，該次施用毒品犯行並經原審法院以90年度易緝字
    第220號判決判處有期徒刑6月確定，有本院被告前案紀錄表
    及前案案件異動查證作業表在卷（本院卷第25至27、59頁）
    可查。查被告於108年7月29日某時許，再犯本案施用第一、
    二級毒品之犯行，顯與其最近1次因施用毒品而經強制戒治
    執行完畢釋放之89年12月15日相距已逾3年，依前述規定及
    說明，本案即應再予觀察、勒戒或強制戒治。雖檢察官前依
    修正前毒品危害防制條例規定提起公訴，起訴程序固未違背
    當時之規定，原審亦予以論罪科刑，然依新修正之毒品危害
    防制條例規定，本案已不得追訴，檢察官逕行起訴，其起訴
    程序即已違背規定，應諭知不受理判決，原審予以論罪科刑
    ，亦有違誤，被告上訴意旨雖未指摘及此，僅請求適用自首
    之規定減輕其刑云云，惟原判決既有前開可議之處，自應由
    本院將原判決撤銷，諭知公訴不受理之判決，並不經言詞辯
    論為之。
據上論斷，應依刑事訴訟法第369條第1項前段、第364條、第307
條、第303條第1款，判決如主文。
本案經檢察官許智鈞提起公訴。
中　　華　　民　　國　　109 　年　　12　　月　　9 　　日
                  刑事第十九庭  審判長法　官  曾淑華
                                      法　官  王美玲
                                      法　官  許文章
以上正本證明與原本無異。
如不服本判決，應於收受送達後20日內向本院提出上訴書狀，其
未敘述上訴之理由者並得於提起上訴後20日內向本院補提理由書
（均須按他造當事人之人數附繕本）「切勿逕送上級法院」。
                                      書記官  范家瑜
中　　華　　民　　國　　109 　年　　12　　月　　9 　　日